臺灣新竹地方法院民事判決　九十一年度訴字第四八三號
　　原　　　告　甲○○
　　訴訟代理人　陳玉容
　　法定代理人　伍必霈
　　訴訟代理人　蔣若涵
　　　　　　　　吳居忠
右當事人間請求撤銷股東會決議事件，本院判決如左：
    主    　文
原告之訴駁回。
訴訟費用由原告負擔。
    事    　實
甲、原告方面：
壹、聲明：被告公司於民國（下同）九十一年五月三十日股東會所為之資本公積無償
    配股之決議，應予撤銷。
貳、陳述：
一、原告於九十一年三月二十五日持有被告利碟股份有限公司（以下簡稱被告公司）
    股票五十張（即五萬股），於同年月二十九日將五十張股票賣出。而原告是否有
    出席股東會、具有表決權之股東，須視其在股東常會停止過戶日前第三個營業日
    是否為股東定之，本件依證交所重大訊息內容可知被告公司股東常會召開前之停
    止過戶日期為九十一年四月一日至九十一年五月三十日，前第一個營業日即同年
    三月二十九日係最後過戶日，同年三月二十八日係除權交易日，故三月二十七日
    持有該公司股票之股東即為具出席股東會資格之股東，而原告於同年三月二十七
    日仍持有被告公司股票五十張，且收到被告公司所寄送之股東常會議事錄，足認
    原告確具股東資格，得提起本件訴訟。又原告於九十一年五月三十日未出席被告
    公司所召開之股東會，應不受民法第五十六條第一項之限制，仍有提起本件訴訟
    之權利。另原告於九十一年六月二十八日提起本件訴訟時，雖已將被告公司之股
    票全數賣出，惟原持有被告公司可轉換公司債（即利碟一），已於九十一年六月
    十四日申請轉換，並於同年月二十四日取得權利證書（即利碟甲），故於提起本
    件訴訟時為被告公司股東，合先敘明。
二、被告於民國九十一年五月三十日上午九時（地址：新竹縣新豐鄉○○街二一六號
    ）所召集之九十一年度股東常會，原告並未參加，當會議進行至臨時動議時，股
    東提案：「資本公積無償配股案」，建議以資本公積增資無償配股，經另股東附
    議後，並通過決議：「經主席徵詢出席股東決議以現金增資溢價之資本公積中提
    撥00000000元轉增資發行新股，每股面額壹拾元」之決議。然按公司法第二百四
    十一條第一項規定：「公司發行新股時，得依前條之股東會決議，將公積之全部
    或一部撥充資本，按股東原有股份之比例發給新股」、證券交易法第二十六條之
    一規定：「已依本法發行有價證券之公司召集股東會時，關於公司法第二百零九
    條第一項，第二百四十條第一項及第二百四十一條第一項之決議事項，應在召集
    事由中列舉並說明其主要內容，不得以臨時動議提出」之規定，上揭決議事項本
    應於議事手冊中被告九十一年股東常會會議程序討論事項中列明，而在一般討論
    事項提出討論表決通過始可，然僅於臨時動議提出，經出席人表決通過，上開決
    議及表決方式顯違反公司法第一百八十九條「股東會之召集程序或其決議方法，
    違反法令或章程時，股東得自決議之日起一個月內，訴請法院撤銷其決議」，其
    召集程序、決議方法違反上述規定，明顯損害股東權益，原告即得依公司法第一
    百八十九條決議之撤銷之規定，請求法院撤銷其決議。
參、證據：提出利碟股份有限公司九十一年股東常會會議事錄影本一件、證券存摺影
    本一件、證券交易所公布之利碟股份有限公司股東常會討論事項、轉換公司債轉
    換申請書影本一件等為證。
乙、被告方面：
壹、聲明：原告之訴駁回。
貳、陳述：被告公司於召開九十一年度之股東常會通知書討論事項第二案中，已將案
    由（討論盈餘分配案）通知股東，系爭決議事項應不屬臨時動議事項。
參、證據：提出被告九十一年度股東常會議事錄影本一份、股票持有證明影本一份、
    被告公司國內第一次無擔保轉換公司債發行及轉換辦法一份為證。
    理　由
一、原告起訴主張其為被告之股東，被告於九十一年五月三十日召集九十一年度股東
    常會，其中資本公積無償配股案，竟由股東以臨時動議之方式，經在場股東附議
    後，通過以現金增資溢價之資本公積中提撥新台幣00000000元轉增資發行新股每
    股面額壹拾元之決議。此決議違反公司法第二百四十一條第一項、證券交易法第
    二十六條之一之資本公積無償配股案不得以臨時動議提出之規定。按股東會之召
    集程序或決議方法，違反法令或章程時，股東得自決議之日起一個月內，訴請法
    院撤銷其決議，公司法第一百八十九條定有明文為此提起本件訴訟，請求撤銷被
    告於九十一年五月三十日股東會所為之資本公積無償配股之決議。被告則以其於
    九十一年度股東常會通知書討論事項第二案中，已將系爭決議事項（即討論盈餘
    分配案）通知股東，符合證券交易法及公司法之相關規定等語置辯。
二、按原告之訴，依其所訴之事實，在法律上顯無理由者，法院得不經言詞辯論，逕
    以判決駁回之，民事訴訟法第二百四十九條第二項定有明文。復按股東會之召集
    程序或其決議方法違反法令或章程時，股東得自決議之日起一個月內，訴請法院
    撤銷其決議，固為公司法第一百八十九條所明示，然既謂股東得訴請法院撤銷其
    決議，則提起撤銷決議之訴之原告，在起訴時須具有股東身分，其當事人適格，
    始無欠缺。最高法院著有五十七年台上字第三三八一號判例。又當事人適格與否
    ，屬於法院職權調查事項，如有欠缺，縱令被告就此拋棄異議權，法院仍應以判
    決駁回原告之訴。
三、經查，本件原告主張其於九十一年三月二十五日持有被告公司股票五十張（即五
    十仟股），於九十一年三月二十九日將此五十張股票賣出後，因被告公司於九十
    一年五月三十日召開股東常會前之除權日前賣出股票，故仍通知其出席股東會，
    業據原告提出被告公司股東會議事錄、原告所有之證券存摺為證，且為被告所不
    爭執，堪信為真實。惟原告於九十一年三月二十九日賣出被告公司股票後，至九
    十一年八月十二日止，均未再買進被告公司股票，雖仍持有被告公司發行之第一
    次可轉讓公司債（即存摺中所記載之利碟一）並於九十一年六月十四日申請轉換
    ，並於同年月二十四日取得轉換公司債之債券換股權利證書（即存摺上所記載之
    利碟甲），然依發行人募集與發行有價證券處理準則第三十七條第一項規定「轉
    換公司債持有人請求轉換者．．．，發行人或其代理機構於受理轉換之請求後．
    ．．，其以發行新股轉換者，除應登載於股東名簿外，並應於五個營業日內發給
    新股或債券換股權利證書。」，而被告公司國內第一次無擔保轉換公司債發行及
    轉換辦法第九條規定「本轉換公司債係以發行新股之方式履行轉換義務」，是依
    上開發行人募集與發行有價證券處理準則第三十七條第一項規定，於被告公司將
    原告姓名登載於股東名簿前，原告尚非被告公司之股東，此亦為主管機關財政部
    證券暨期貨管理委員會所是認，有該委員會九十一年十月十五日台財證一字第○
    九一○一六一三九五號函在卷可參。惟原告之姓名於九十一年六月二十八日提起
    本件訴訟時，並未登記於被告公司之股東名簿，業據被告於九十一年十月二十一
    日之狀紙中陳明在卷，且原告亦自認預期於九十一年八月中旬始能取得普通股股
    票（本院卷第二十九頁），足認原告於九十一年六月二十八日提起本件撤銷股東
    會決議之訴訟時，並不具有被告公司股東身分，揆諸首開說明意旨，其當事人適
    格即有欠缺，本院自應以判決駁回原告之訴。另被告雖未就原告不具有股東身分
    之事為爭執，本院自得本於職權調查之，附此敘明。
四、綜上所述，原告於九十一年六月二十八日提起本件訴訟時，並非被告公司之股東
    ，其提起本訴顯非適格之當事人，揆諸首開說明，顯無理由，應予駁回，並不經
    言詞辯論為之。
五、本件事實已臻明確，兩造其餘攻擊或防禦之方法，經核於判決結果無何影響，爰
    不一一論述，附此敘明。
六、結論：原告之訴為無理由，依民事訴訟法二百四十九條第二項、第七十八條，判
    決如主文。
中　　　華　　　民　　　國　　九十一　　年　　 十一 　　月　　二十九　　日
                                  臺灣新竹地方法院民事第二庭
~B法　　　官　滕治平
右為正本係照原本作成。
如對本判決上訴，須於判決送達後廿日內向本院提出上訴狀。
~B法院書記官　洪儷容
中　　　華　　　民　　　國　　九十一　　年　　 十二 　　月　　　　二　　日
